---
title: "Estructura Red Bayesiana"
author: "Domingo Martínez"
toc: true # Activar tabla de contenido
toc-depth: 3 # Profundidad de la tabla de contenido
toc-expand: true # Mostrar tabla al inicio
toc-location: left-body # Ubicación de la tabla de contenido
number-sections: true # Numerar los encabezados en el render
number-depth: 3 # Profundidad de encabezados que se numerarán
toc-title: Contenido # Personalizar el título de la tabla de contenidos
theme: flatly # Tema
fontsize: 100% # Tamaño de la letra
# fontcolor: grey # Definir color
highlight-style: pygments
format:
  html:
    code-fold: true
    html-math-method: katex
  pdf:
    geometry:
      - top=30mm
      - left=30mm
  docx: default
---

```{r}
#| label: setup
#| echo: true
#| include: false
# Llamado de librerías
library(tidyverse)
library(visdat)
library(bnlearn)
```


## Introducción

En este script se desarrollará la estructura de una Red Bayesiana, mediante algoritmos y luego será corregida y validada por especialistas en reumatología, para modelar el efecto de los factores modificables, no modificables, de comportamiento y novedosos que pudieran predecir la hipertensión en personas mexicanas con lupus eritematoso sistémico.

## Lectura de la base de datos

```{r }
#| label: Lectura de la base de datos
#| echo: false
#| include: false
# Leemos el conjunto de datos
tb.01 <- read.csv("base.de.datos.sin.registros.duplicados_16_septiembre_2024.csv")
# Revisamos la estructura del conjunto de datos
str(tb.01)
# Verificamos los nombres de las variables
names(tb.01)
```

## Descripción y selección de variables de interés

La variable objetivo es hipertensión, codificada de la siguiente manera

### Factores modificables

```{r}
#| label: Filtrado factores modificables
#| echo: true

factores.modificables<-tb.01 %>%
  select(hipertension___1, #Hipertensión arterial (sin contar en el embarazo), {1=sí}
         hipertension_dxmed, # ¿Fue diagnosticado(a) con hipertensión por un médico? {1=sí,2=no}
         hipertension_edaddx, # ¿A qué edad fue usted diagnosticado(a) por primera vez con hipertensión?, 1:{0-9 años}, 2:{10-19 años}, ..., 10:{90-99}, 99_{No recuerdo/No deseo contestar}
         hipertension_edadsx, # ¿A qué edad comenzó usted a padecer de hipertensión?, 1:{0-9 años}, 2:{10-19 años}, ..., 10:{90-99}, 99_{No recuerdo/No deseo contestar}
         enf_hipertensiva_embarazo___1, # Hipertensión durante el embarazo (preeclampsia, eclampsia), sí.
         enf_hipertensiva_embarazo_dxmed, # ¿Fue diagnosticado(a) con hipertensión en el embarazo por un médico?, {1=sí,2=no, 99=No recuerdo/No deseo contestar}
         enf_hipertensiva_embarazo_edaddx, # ¿A qué edad fue usted diagnosticado(a) por primera vez con hipertensión en el embarazo?, 1:{0-9 años}, 2:{10-19 años}, ..., 10:{90-99}, 99_{No recuerdo/No deseo contestar}
         enf_hipertensiva_embarazo_edadsx # ¿A qué edad comenzó usted a padecer de hipertensión en el embarazo?, 1:{0-9 años}, 2:{10-19 años}, ..., 10:{90-99}, 99_{No recuerdo/No deseo contestar}
         )
```

### Factores no modificables

```{r}
#| label: Filtrado factores NO modificables
#| echo: true
factores.no.modificables<-tb.01 %>%
  select(calculated_age, # Edad (calculada automáticamente))
         age_group, # ¿A cuál de los siguientes grupos de edad pertenece?, {1:19-25, 2:26-31, 3:32-45, 4:46-50, 5:51-60, 6: más de 60}
         sex___1, # Sexo femenino {1=mujer}
         hispano, # Seleccione la opción con la que que usted más se identiﬁca: {1= Hispano/latino, 2= No hispano/No latino}
         pueblo_originario, # ¿Perteneces a un pueblo originario?, {1=sí, 2=no}
         pueblo_originario2, # ¿A qué pueblo eres originario?, {text}
         pueblo_afro2, # ¿Perteneces a un pueblo afrodescendiente?, {1=sí, 2=no}
         pueblo_afro, # ¿De dónde?, {text}
         ancestria___1, # Africana
         ancestria___2, # Amerindia
         ancestria___3, # Asiática
         ancestria___4, # Europea
         ancestria___5, # Mestiza
         ancestria___6, # otro {incluye individuos con orígenes en el Medio Oriente o África del Norte (por ejemplo, judíos y árabes ashkenazis}
         )
```

### Factores de comportamiento

```{r}
#| label: Filtrado factores de comportamiento
#| echo: true
factores.de.comportamiento<-tb.01 %>%
  select(caminatamets, # Puntaje Caminata, Cuestionario Internacional De Actividad Fisica Ipa
         fisicamoderadamets, # Puntaje Actividad Física Moderada Ipa
         fisicavigorosamets, # Puntaje Actividad Física Vigorosa Ipa
         metstotal, # Puntaje total, Cuestionario Internacional De Actividad Fisica Ipa
         puntuacion_alimentacion, # Puntuación total, comportamiento asociado a la ingesta de alimento
         clasi_ali, # Clasificación alimentación, {3=adecuada, 2=parcialmente inadecuada, 1=inadecuada}
         calglobcca, # Calificación, cuestionario de comportamiento alimenticio
         smoking, # ¿Fumó durante el embarazo?, {0=no,1=sí,2=prefiero no contestar}
         smoking_2, # ¿Fumó durante el embarazo?, {0=no,1=sí,2=prefiero no contestar}
         pregn_smoke_habits___1, # Fumó durante el embarazo
         pregn_smoke_habits___2, # Dejó de fumar durante el embarazo
         pregn_smoke_habits___3, # Regresó a fumar después del embarazo
         pregn_smokequit_month, # Dejó de fumar en el primer mes del embarazo
         pregn_smokequit_month_2, # Dejó de fumar en el segundo mes del embarazo
         pregn_smokequit_month_3, # Dejó de fumar en el tercer mes del embarazo
         pregn_smokequit_month_4, # Dejó de fumar en el cuarto mes del embarazo
         pregn_smokequit_month_5, # Dejó de fumar en el quinto mes de embarazo
         pregn_smokestart_time, # Volvió a fumar un mes después del parto
         pregn_smokestart_time_2, # Volvió a fumar dos meses después del parto
         pregn_smokestart_time_3, # Volvió a fumar tres meses después del parto
         pregn_smokestart_time_4, # Volvió a fumar cuatro meses después del parto
         pregn_smokestart_time_5, # Volvió a fumar cinco meses después del parto
  )
```

### Factores novedosos

```{r}
#| label: Filtrado factores novedosos
#| echo: true
factores.novedosos<-tb.01 %>%
  select(cal_totalcv, # Calidad de vida total
         cal_glob, # Calificación global del ICSP, calidad de sueño.
         corticoesteroids, # ¿Consume alguno de los siguientes medicamentos (glucocorticoides) como parte de su tratamiento para el lupus?{0=Prednisona, 1= Prednisolona, 2=Deflazacort, 3=Meticorten, 4=Metilprednisolona, 5=Calcort, 6=Betametazona, 7= no, 8=otro}
         corticosteroids_dosis, # ¿Cuál es la dosis base de corticoesteroide que consume al día? No olvide indicar si son mg/ml al día
         dx_time_v2, # Aproximadamente, ¿Hace cuántos años que fue diagnosticad@ con lupus? (Únicamente colocar el número de años)
         antimalarics, # ¿Consume algún tipo de antimaláricos como hidroxicloroquina, cloroquina o plaquenil de manera regular como parte de su tratamiento para el lupus?
         biological_tx, # ¿Consume algún tipo de tratamiento biológico como rituximab obelimumab de manera regular como parte de su tratamiento para el lupus?
         prednisolona, # ¿Toma usted algún corticoesteroide?, {0=Prednisona, 1= Prednisolona, 2=Deflazacort, 3=Meticorten, 4=Metilprednisolona, 5=Calcort, 6=Betametazona, 7= no, 8=otro},
         tx_open, # ¿Toma usted algún corticoesteroide? Como prednisona (vía oral), metil-prednisolona (vía intravenosa), deﬂazacort (vía oral).
         pred_dosis, # ¿Cuál es la dosis base de corticoesteroide que consume al día?No olvide indicar si son mg/ml al día
         )
```

## Integración de factores

```{r}
#| label: Integración de factores
#| echo: true
#| include: false
tb.02<-cbind(
      factores.no.modificables,
      factores.modificables,
      factores.de.comportamiento,
      factores.novedosos)
# Selección de factores de interés para análisis preliminar
tb.03 <- tb.02 %>%
  select(hipertension___1,
         hipertension_dxmed,
         calculated_age,
         age_group,
         sex___1,
         hispano,
         pueblo_originario,
         metstotal,
         clasi_ali,
         calglobcca,
         smoking,
         smoking_2, 
         cal_totalcv,
         cal_glob,
         corticoesteroids)
str(tb.03) # Revisamos la estructura del conjunto de datos
```
```{r}
#| label: Verificamos censura de datos
visdat::vis_miss(tb.03)
tb.04 <- tb.03 %>%
  select(hipertension___1,
         age_group,
         sex___1,
         clasi_ali,
         calglobcca,
         cal_totalcv,
         cal_glob)
visdat::vis_miss(tb.04)
tb.05<-na.omit(tb.04)
visdat::vis_miss(tb.05)
glimpse(tb.05)
str(tb.05)
# Formatemos el conjunto de datos
tb.05$hipertension___1<-as.factor(tb.05$hipertension___1)
tb.05$age_group<-as.factor(tb.05$age_group)
tb.05$sex___1<-as.factor(tb.05$sex___1)
tb.05$clasi_ali<-as.factor(tb.05$clasi_ali)
str(tb.05[,c(1:4)])
```

## Aprendizaje de la estructura de la red

Aplicaremos el algoritmo *max-min hill clambing* implementado en el paquete **bnlearn**, para tener una primera aproximación de la estructura de la red.

```{r}
#| label: Estructura inicial de la red
estructura<-bnlearn::hc(tb.05[,c(1:4)])
plot(estructura)
```

## Depuración de la estructura mediante conocimiento experto



## Tablas de probabilidad condicional

## Entrenamiento

## Inferencias


## Referencias

<https://link.springer.com/book/10.1007/978-1-4614-6446-4>
<https://www.routledge.com/Bayesian-Networks-With-Examples-in-R/Scutari-Denis/p/book/9780367366513>
<https://ppml.dev/>
<https://www.bnlearn.com/>
<https://www.r-bloggers.com/2015/02/bayesian-network-in-r-introduction/>
<https://jacintoarias.github.io/bayesnetRtutorial/#the_bayes_net_repository>
<https://learningstatisticswithr.com/book/>
